【裁判字號】    97,訴,1539
【裁判日期】    980310
【裁判案由】    塗銷抵押權登記
【裁判全文】
臺灣板橋地方法院民事判決              97年度訴字第1539號
原      告  丙○○
訴訟代理人  朱麗真律師
被      告  乙○○
            甲○○
上列當事人間請求塗銷抵押權登記等事件，於中華民國98年2 月
24日言詞辯論終結，本院判決如下：
    主          文
被告乙○○、甲○○間就坐落臺北縣板橋市○○○段第二二一之
三五地號土地所有權應有部分五分之一及其地上同地段第四二五
五建號建物即門牌號碼臺北縣板橋市○○路○段光榮巷十二之一
號房屋所有權全部，於中華民國九十七年一月九日臺北縣板橋地
政事務所收件字號九十七年板登字第六四三○號所為之共同擔保
金額新臺幣陸佰萬元之普通抵押權設定行為應予撤銷。
被告甲○○應將上開抵押權設定登記塗銷。
訴訟費用由被告連帶負擔。
    事 實 及 理 由
壹、程序方面：被告甲○○經合法通知，未於最後言詞辯論期日
    到場，核無民事訴訟法第386 條各款所列情形，該部分爰依
    原告之聲請，由其一造辯論而為判決。
貳、當事人之主張：
一、原告方面：
    聲明：（一）被告乙○○、甲○○間，就位於台北縣板橋市
    ○○○段221-35地號土地所有權之5 分之1 以及座落其上之
    4255建號建物所有權全部（門牌號碼為台北縣板橋市○○路
    ○ 段光榮巷12-1號），於民國97年1 月9 日台北縣板橋地政
    事務所收件字號「97年板登字第6430號」所為之抵押權設定
    行為應予撤銷。（二）被告甲○○應將上開土地、建物以設
    定為原因，各於民國97年1 月9 日所為之抵押權設定登記，
    予以塗銷。
    其陳述及所提出之證據如下：
(一)緣第三人戊○○於民國96年7 、8 月間陸續持被告乙○○簽
    立之支票6 紙向原告借款，共新臺幣（下同）198 萬元，屆
    期原告向付款銀行提示，竟遭銀行以存款不足及終止契約結
    清戶拒絕付款，原告對被告乙○○提起給付票款之訴訟在案
    ，並經法院判決勝訴確定在案（一審案號：鈞院板橋簡易庭
    97年度板簡317 號，二審案號：鈞院97年度簡上字第112 號
    德股）。豈料被告乙○○於96年12月25日支票陸續退票後，
    竟於97年1 月7 日於系爭不動產設定高額之普通抵押權與被
    告甲○○，並於同年1 月9 日被告甲○○受被告乙○○之託
    為抵押權之設定登記；且參酌被告乙○○95年度之報稅資料
    ，其名下唯一有價值者僅此不動產，其餘投資、利息所得經
    原告聲請假扣押強制執行，亦所剩無幾，顯見被告乙○○設
    定抵押權與被告甲○○業已損害原告之債權。
(二)揆諸民法第244 條第1 、2 項規定：「債務人所為之無償行
    為，有害及債權者，債權人得聲請法院撤銷之（第一項）。
    債務人所為之有償行為，於行為時明知有損害於債權人之權
    利者，以受益人於受益時亦知其情事者為限，債權人得聲請
    法院撤銷之（第二項）」，被告甲○○並未給付被告乙○○
    相當之對價，彼等間以「設定」為抵押權設定登記，自屬無
    償行為，而且此無償行為業已害及原告對被告乙○○之前開
    債權，原告爰依前開法條第1 項規定，請求如訴之聲明所載
    ；退一步言，縱鈞院認定前開抵押權設定係屬有償行為，原
    告仍可依前開法條第2 項規定，請求塗銷，茲分述如后：
  １、被告乙○○於明知需給付原告票款後，竟意圖損害原告之
      債權，而處分其財產，足證被告乙○○於行為時明知有損
      害原告權利，核先敘明。
  ２、被告甲○○所提出之聯邦銀行存款憑條及其他銀行之匯款
      單均不足證明被告甲○○借款予被告乙○○600 萬元：
   (1)細繹被告甲○○所提出附件3 、4 所附之匯款單等資料，
      被告甲○○大部分將款項均匯入季采公司之帳戶，僅2筆
      於96年11月13日、96年12月11日存入被告乙○○板信活存
      及支存，共116 萬元。
   (2)唯縱被告甲○○將116 萬元存入被告乙○○之帳戶（其中
      存入被告乙○○活存之100 萬元，陸續於96年11月19日轉
      入支存36萬元，96年12月10日轉入支存51萬5 千元），然
      該款項亦非借予被告乙○○，蓋：據鈞院向台北市政府警
      察局刑事警察大隊函調被告乙○○之妹丁○○於重利罪案
      件之97年1 月2 日筆錄所載：我於96年10月份起借了7 張
      票與下游廠商戊○○，後來原告持上述6 張支票向我要債
      ，我並不理他等語（筆錄第3 、4 頁），由丁○○前開所
      稱：係其將支票借予第三人，後係其清償債務，係其受害
      等語，而未言及被告乙○○，顯見被告乙○○主張：其將
      票借予丁○○恐非虛妄，益證其並不知情支票之使用情形
      ，更遑論兌現支票之資金來源。
   (3)被告乙○○於另案97年度板簡第317 號給付票款案件之97
      年3 月7 日言詞辯論時自承：我將支票及支票章借給我妹
      妹使用等語（參97年6 月25日準備書狀證一判決書），準
      此，可知：被告乙○○之支存帳戶應係由丁○○使用，縱
      被告甲○○將款項匯入被告乙○○之帳戶，也係應丁○○
      之調款要求，並非借予被告乙○○至明，被告乙○○對此
      支票兌現資金來源均不知情。
   (4)細繹聯邦銀行之存款憑條，上均未載有被告甲○○之名字
      ，況且反觀彼等所提出之中國信託之匯款單，上均有載被
      告甲○○名字，衡諸每人均有相似之交易習慣之經驗法則
      ，顯見聯邦銀行之存款憑條均與本件毫不相關，被告主張
      係其所匯，自應由其負舉證責任；退一步言，縱有相關（
      假設語氣），承其所述，款項亦非借予被告乙○○，蓋其
      均入季采公司帳戶之故。
   (5)被告主張係被告乙○○與丁○○共同借款，唯查：倘被告
      主張所借之款項係用於支票資金來源及季采公司之經營危
      機等語可採（詳97年12月19日辯論意旨狀（二）第2 頁（
      三）），則由被告乙○○與季采公司並無干係，為何要為
      此向被告甲○○借款，此不合理之處，益證被告前開主張
      不足採信。
   (6)況且據鈞院向台灣大哥大函調之被告乙○○之雙向通聯記
      錄可知：被告甲○○（手機：0000000000）於匯款入被告
      乙○○之帳戶前均未與被告乙○○有通聯記錄存在，顯見
      被告甲○○與被告乙○○間並未有借款關係存在。
   (7)再者，據鈞院向板橋地政事務所函調之申請抵押權設定書
      所載，抵押權原因發生之日期係在97年1 月7 日，唯被告
      甲○○所提出之匯款文件，於97年1 月7 日僅有一筆20萬
      元匯入季采公司帳戶，而非匯入被告乙○○帳戶，顯見被
      告甲○○與被告乙○○間設定之600 萬元之抵押權，顯屬
      虛偽。
   (8)至於被告甲○○將款項匯入季采公司後，丁○○或其所稱
      之員工再將款項轉匯入被告乙○○之支存帳戶，此嗣後之
      匯款行為，適足證明被告乙○○之支存帳戶係供丁○○使
      用，且向被告甲○○借款者係丁○○，否則向被告甲○○
      調款應該是被告乙○○，而非丁○○。
   (9)被告等主張該抵押權係擔保過去數次之借款云云，唯此顯
      與抵押權設定申請書之公文書所載內容不符，顯屬無稽。
  (10)再者，被告甲○○自承：其與被告乙○○之妹丁○○曾為
      夫妻，則衡諸常情，夫妻間之金錢往來常視為贈與，縱成
      立借貸，亦僅夫妻間之事，根本無需第三人介入擔任共同
      借款人，被告等主張該借款係被告乙○○與丁○○共同借
      款云云，顯與常情有違，自不足採。
  (11)再者，據鈞院向板橋地政事務所函調之申請抵押權設定書
      所載，本件申請設定抵押權係由被告甲○○代理被告乙○○所為，於繳納規費時，依法需繳納設定金額之千分之1
      ，被告甲○○明知其與被告乙○○間並無600 萬元之債權
      存在，竟仍設定虛偽之抵押權，而繳納較高之規費，顯見
      被告甲○○之惡意。
  (12)退萬步言，縱認如被告主張款項均借予被告丁○○及乙○○（假設語氣），然金額亦有不符，蓋據被告甲○○主張
      其自96年7 月迄97年1 月7 日共借款584 萬餘元，與抵押
      權設定書所載600 萬元亦有不符，益證被告前開主張不足
      採信。
  ３、況且被告甲○○於受益時亦明知有損害原告之權利，蓋：
      承前所述，被告甲○○於代理繳納規費明知係屬虛偽設定
      ，而仍繳納較高之規費，即知其之惡意；再者，由系爭土
      地建物謄本可知：被告間竟未約定清償日期，且利息、遲
      延利息及違約金等均無，此顯與一般民間借貸均約定清償
      期，且需支應利息之習慣相違，顯與經驗法則相悖。
  ４、綜上，顯見被告乙○○與被告甲○○間並無600 萬元之借
      款債務存在，彼等據此設定600 萬元之抵押權，顯屬虛偽
      ，彼等均明知而為此法律行為，顯業已損害原告之債權。
(三)證據：提出支票及退票理由單、土地登記謄本、建物登記謄
    本、財政部臺灣省北區國稅局財產歸屬資料清單、財政部臺
    灣省北區國稅局綜合所得稅各類所得資料清單、民事假扣押
    強制執行聲請狀、臺灣板橋地方法院民事執行處97年4 月17
    日板院輔97執全日字第470 號通知、第三人陳報扣押股票數
    額或聲明異議狀（康和綜合證券股份有限公司板橋分公司）
    、臺灣桃園地方法院民事執行處97年5 月1 日桃院永執97年
    司執全助玄字第182 號通知、台証綜合證券股份有限公司陳
    報狀、臺灣臺中地方法院97年3 月10日中院彥97執全助十字
    第121 號函、彰化商業銀行光復分行陳報狀、臺灣板橋地方
    法院板橋簡易庭97年度板簡字第317 號宣示判決筆錄、民事
    起訴狀、聲請假扣押裁定狀等影本為證據，並聲請向臺北縣
    板橋地政事務所調取抵押權設定登記資料。
二、被告乙○○方面：
    聲明：請求駁回原告之訴。
    其陳述及所提出之證據如下：
(一)本件事實如下：民國96年6 月間，訴外人即被告周淑乙○○
    之妹丁○○，因擔任季采裝潢有限公司（下稱季釆公司）負
    責人，向被告乙○○借支票作為營業之用，惟丁○○遭訴外
    人李淑敏、戊○○詐騙，致多張支票流入俗稱地下錢莊之重
    利業者手中，而被告乙○○與訴外人丁○○因無力支付票款
    ，致遭地下錢莊帶領黑道到季采公司威脅恐嚇，被告乙○○
    與訴外人丁○○為維護信用，將所有款項拿出支付仍不足清
    償。被告乙○○與訴外人丁○○遂向被告甲○○陸續借貸，
    自96年8 月起，甲○○陸續匯款至季采公司與乙○○帳戶內
    ，有匯款單與存款證明影本為證（被證一）；又上開款項仍
    不足以應付資金缺口，甲○○便介紹華泰銀行予被告乙○○
    與訴外人丁○○，被告乙○○與訴外人丁○○即向華泰銀行
    貸得350 萬元，同時將系爭不動產設定第一順位抵押權予華
    泰銀行。而至97年1 月5 日間，甲○○所出借之款項已達58
    4 萬4484元，詳如附表（被證二），甲○○即與被告乙○○
    約定將系爭不動產設定第二順位抵押權予甲○○，以作為甲○○之債權擔保，被告乙○○遂於97年1 月7 日設定600 萬
    元第二順位抵押權登記，有系爭不動產登記謄本可證（被證
    三），之後又向甲○○借貸81萬元，有匯款單與存款證明影
    本可證（被證四）。
(二)被告並無以虛偽債權設定抵押權：本件原告主張被告乙○○
    於97年1 月7 日擅自就系爭房地為被告甲○○設定600 萬元
    之抵押權，被告等所為抵押權設定契約顯有害於原告債權之
    清償，固據土地登記謄本、臺灣板橋地方法院民事執行處通
    知等件為證，但被告否認上開設定行為有侵害原告權利，且
    有上開匯款單與存款證明為證，足證被告乙○○與甲○○間
    確實存有借貸關係存在。因此，原告就該借貸關係之不存在
    ，應盡舉證責任，則原告既不能證明上開借貸不存在，復未
    舉他證以實其說，依前揭法條所示，原告主張被告基於損害
    原告債權意思，以虛偽債權故意設定抵押權，即難信為真實
    。
(三)系爭不動產為被告乙○○所有，於97年1 月7 日設定600 萬
    元之第二順位抵押權予被告甲○○。被告甲○○自96年8 月
    間起至97年1 月7 日止，共計匯款584 萬4484元至被告乙○○之支票帳戶及訴外人丁○○所經營之季采公司。準此以觀
    ，被告甲○○既有實際出借款項予被告周減華與訴外人丁○○，被告乙○○與訴外人丁○○自應負擔清償之責任，亦即
    ，對於債權人甲○○負有返還借款之債務，且為系爭抵押權
    所擔保之債權，自難謂有「舊債新押」之情形。是被告乙○○將系爭不動產，設定抵押權予被告甲○○，自非無償行為
    ，係屬有償行為，依法以被告甲○○於行為時明知有害於原
    告之債權時，原告始得訴請撤銷。原告對此則未能舉證以實
    其說，則原告請求撤銷此部分抵押權設定行為及及塗銷抵押
    權登記之請求，自無理由。
(四)綜上所述，原告主張被告間抵押權設定係其間通謀虛偽所為
    ，且抵押權設定行為係無償行為，有害及原告債權，依民法
    第244 條第1 項之規定，訴請撤銷被告於系爭不動產設定之
    抵押權，並回復原狀，為無理由。
(五)證據：提出存款憑條、匯款申請書、銀行交易明細、匯款通
    知單、國內匯款申請書、臺北縣板橋地政事務所他項權利證
    明書、土地、建築改良物抵押權設定契約書、建築改良物所
    有權狀、土地所有權狀等影本為證據。
三、被告甲○○方面：被告甲○○經合法通知，未於最後言詞辯
    論期日到場，據其所提之準備書狀所為之聲明及陳述略以：
    聲明：請求駁回原告之訴。
    其陳述及所提出之證據如下：
(一)本件事實如下：訴外人丁○○是被告乙○○妹妹也是季采裝
    潢有限公司（下稱季采公司，統一編號:00000000） 之負責
    人，兩人同時亦是本人的好朋友，皆為舊識，乙○○板信商
    業銀行（下稱板信銀行）的支票皆交由丁○○使用。丁○○
    生性單純，因遭訴外人李淑敏、戊○○兩人詐騙，將上開板
    信銀行支票借走，再交給多家地下錢莊當做他們兩人借款的
    擔保票，丁○○當時完全不知情。其後李淑敏、戊○○兩人
    退票跑路，多家地下錢莊拿其擔保支票帶領黑道到季釆公司
    威脅恐嚇，丁○○與乙○○驚嚇之餘，為維護信用，將公司
    、個人所有款項拿出支付票據款項，又開支票展延也是不夠
    ，加上地下錢莊還要嚇死人的高利，丁○○與其姊乙○○遂
    向本人求助。本人基於友誼承諾借她們700 萬元，從96年8
    月起陸續不斷匯存款給季采公司與乙○○戶頭，用以兌現乙○○板信銀行支票給地下錢莊，有匯款單與存款證明為證（
    附件一）。本人並介紹華泰銀行借款300 萬元給乙○○、丁○○，乙○○並將其所有，座落於台北縣板橋市○○路○ 段
    光榮巷12號2 樓之房地，設定第一順位抵押權于華泰銀行。
    又本人並與乙○○、丁○○言明待華泰銀行第一順位抵押權
    設定完撥款後，需將該標的設定第二順位抵押權予本人，以
    作為本人出借款項之債權保障，有土地及建物登記謄本可證
    （附件二）。本人只為幫忙一毛利息不收，日後有錢時再還
    我即可，乙○○、丁○○皆表同意與感謝，期間本人出國，
    至97年1 月5 日回國，有護照為憑（附件三），此時至97年
    1 月7 日設定第二順位時，本人所出借予乙○○及丁○○二
    人之金額總計584 萬4484元，有匯存款單據及相關金流影本
    為憑（附件四），因此於97年1 月7 日設定600 萬元抵押權
    為擔保，伺後本人又陸續出借81萬（附件五），用以處理乙○○正常往來廠商的退票，全部都是事實。經丁○○於96年
    12月向立委陳情，並經指示關閉乙○○支存帳號，以先杜絕
    地下錢莊不斷的訛詐，並將全案立即交由台北市刑大偵辦，
    現下多間地下錢莊已遭台北市刑大及大安分局偵查隊分別逮
    捕，並還在持續偵辦中，有報案三聯單為證（附件六）。而
    丙○○跟乙○○、丁○○根本完全不認識更無任何借貸，丙○○手上的乙○○支票是這訴外人戊○○向丁○○詐騙走交
    給丙○○的，丙○○期間立即帶人到季采公司要錢，態度凶
    狼，丁○○心中甚感畏懼，丁○○根本懷疑丙○○與戊○○
    毫無實質借貸關係，是要共謀詐欺，業已提出告訴，現大安
    分局偵查隊屢傳戊○○不到已經將全案移送台北地檢署偵辦
    。綜觀上述，庭上看過所有附件後相信已瞭然於胸，乙○○
    、丁○○兩名弱女子完全沒有跟人借貸一毛錢，卻遣詐騙背
    負莫名債務落此下場，實在令所有存有正義的人感覺不平、
    難過，望鈞院明察秋毫彰顯正義，本人對於上述內容及提供
    所有附件皆為事實，若有虛假願負所有法律責任。
(二)被告並無以虛偽債權設定抵押權：本件原告主張被告乙○○
    於97年1 月7 日擅自就系爭房地為被告甲○○設定600 萬元
    之抵押權，被告等所為抵押權設定契約顯有害於原告債權之
    清償，固據土地登記謄本、臺灣板橋地方法院民事執行處通
    知等件為證，但被告否認上開設定行為有侵害原告權利，且
    有上開匯款單與存款證明為證，足證被告乙○○與甲○○間
    確實存有借貸關係存在。因此，原告就該借貸關係之不存在
    ，應盡舉證責任，則原告既不能證明上開借貸不存在，復未
    舉他證以實其說，依前揭法條所示，原告主張被告基於損害
    原告債權意思，以虛偽債權故意設定抵押權，即難信為真實
    。且被告乙○○與丁○○二人取得被告甲○○所匯之款項後
    ，究竟如何使用以支付欠款或票據款項，及被告乙○○有無
    知悉支票使用之情形，本非被告甲○○所得干涉，且此亦不
    足以否定被告甲○○有出借款項之事實，亦不足以否定被告
    甲○○之債權。
(三)系爭不動產為被告乙○○所有，於97年1 月7 日設定600 萬
    元之第二順位抵押權予被告甲○○。被告甲○○自96年8 月
    間起至97年1 月7 日止，共計匯款584 萬4484元至被告乙○○之支票帳戶及訴外人丁○○所經營之季采公司。準此以觀
    ，被告甲○○既有實際出借款項予被告周減華與訴外人丁○○，被告乙○○與訴外人丁○○自應負擔清償之責任，亦即
    ，對於債權人甲○○負有返還借款之債務，且為系爭抵押權
    所擔保之債權，自難謂有「舊債新押」之情形。是被告乙○○將系爭不動產，設定抵押權予被告甲○○，自非無償行為
    ，係屬有償行為，依法以被告甲○○於行為時明知有害於原
    告之債權時，原告始得訴請撤銷。原告對此則未能舉證以實
    其說，則原告請求撤銷此部分抵押權設定行為及及塗銷抵押
    權登記之請求，自無理由。
(四)訴外人丁○○雖有使用乙○○板信銀行支票之情，惟該些支
    票後流入地下錢莊，致乙○○與丁○○二人均遭地下錢莊及
    黑道威脅恐嚇討債等情，業如上述。因此乙○○與丁○○二
    人始出面向被告甲○○共同借款，被告甲○○所出借之款頊
    即為解決以乙○○名義所開出之支票跳票之危機，同時也為
    了解決季采公司所面臨之經營危機；至於所匯入之帳戶有部
    分為乙○○板信銀行支存帳戶，部分係季采公司帳戶，凡此
    均係應債務人乙○○與丁○○所要求，且與乙○○姐妹二人
    借貸之目的相符，凡此並無與社會經驗不符之處，且均無法
    否認乙○○與丁○○同為債務人之事實。被告甲○○於匯款
    前未與被告乙○○有通聯紀錄等情，並不足以證明被告二人
    間之借貸關係為虛偽，蓋被告甲○○與乙○○姐妹二人間之
    借貸關係業如上述，且有相關匯款單據加以佐證，原告空言
    甲○○與乙○○間未有借款關係存在，與事實並不相符，不
    足採信。被告甲○○於97年1 月7 日設定600 萬元之第二順
    位抵押權時，所出借予乙○○姐妹二人之款項雖未及600 萬
    元，但已高達584 萬4484元，而因乙○○姐妹二人仍陸續向
    被告甲○○借貸款項，為確保債權始設定600 萬元之抵押權
    ，並非為損害他人權利才設定較高額之抵押權。末者，被告
    甲○○與訴外人丁○○曾為夫妻關係，被告甲○○與被告乙○○（為丁○○之親姐姐）曾為姻親關係，姐妹二人目前均
    仍為被告甲○○之好友，本次借貸純粹基於友情窮忙，所以
    並未約定利息、清償期或違約金等細節，僅約定待日後有錢
    時再清償即可，乙○○、丁○○皆表同意與感謝，凡此並無
    奧縱驗法則相違背，亦不足以證明被告甲○○於設定時明知
    有損害丙○○權利之情。綜上，原告空言被告二人間之借款
    關係不存在、被告甲○○設定時明知有損害丙○○之債權等
    語，與事實不符。
(五)綜上所述，原告主張被告間抵押權設定係其間通謀虛偽所為
    ，且抵押權設定行為係無償行為，有害及原告債權，依民法
    第244 條第1 項之規定，訴請撤銷被告於系爭不動產設定之
    抵押權，並回復原狀，為無理由。
(六)吾國夫妻間之財產，係採法定財產制為夫妻財產制，即夫或
    妻之財產分為婚前財產與婚後財產，由夫妻各自所有，夫或
    妻各自管理、使用、收益及處分其財產。因此，原告主張被
    告甲○○與訴外人丁○○間之金錢往來應視為贈與，應盡舉
    證責任。況被告甲○○與訴外人丁○○早已結束婚姻關係，
    本無所謂夫妻間借貸之情存在，亦無第三人介入擔任共同借
    款人之情存在。
(七)證據：提出存款憑條、匯款申請書、銀行交易明細、存摺、
    匯款通知單、臺北縣板橋地政事務所他項權利證明書、土地
    、建築改良物抵押權設定契約書、建築改良物所有權狀、土
    地所有權狀、護照、臺北市政府警察局刑事警察大隊受理刑
    事案件報案三聯單（e 化案號：P097012DL204D47） 、臺北
    市政府警察局刑事警察大隊97年1 月3 日北市警刑大一字第
    09730025200 號函等影本為證據。
參、本院依職權調取丙○○、戊○○之刑事前案記錄，並調取本
    院97年度簡上字第112 號民事案件卷宗。
肆、得心證之理由：
一、原告主張訴外人戊○○於96年7 、8 月間陸續持被告乙○○
    簽發之支票6 紙向原告借款，金額合計198 萬元，原告屆期
    提示，遭銀行以存款不足及終止契約結清戶拒絕付款，經原
    告對被告乙○○提起給付票款之訴訟，並經法院判決勝訴確
    定在案等情，並提出支票及退票理由單影本為證據，為被告
    所不爭執，又經本院調取本院板橋簡易庭97年度板簡字第31
    7 號民事訴訟卷宗核閱結果，本件原告於97年1 月18日具狀
    對被告乙○○提起訴訟，請求被告乙○○給付支票票款198
    萬元，該案起訴狀繕本係於97年1 月30日以寄存於臺北市政
    府警察局中正第二分局泉州街派出所方式送達被告乙○○（
    見該案第一審卷第22頁之送達證書），支票退票日分別為96
    年12月31日、97年1 月10日（見該案第一審卷第6 至15頁支
    票及退票理由單），嗣經本院板橋簡易庭於97年3 月14日判
    決被告乙○○應給付本件原告上開票款合計198 萬元及其利
    息，嗣被告乙○○對該第一審判決提起上訴，但因被告乙○○於該案第二審程序中連續二次經合法通知未到場言詞辯論
    ，視為其撤回上訴而判決確定，有該案卷宗可稽，則原告主
    張其為被告乙○○之債權人一節，即堪信為真實。
二、原告又主張被告乙○○於96年12月25日支票陸續退票後，於
    97年1 月7 日於系爭不動產設定高額之普通抵押權與被告甲○○，並於同年1 月9 日被告甲○○受被告乙○○之託為抵
    押權之設定登記，被告乙○○95年度之報稅資料，其名下唯
    一有價值者僅此不動產，其餘投資、利息所得經原告聲請假
    扣押強制執行，所剩無幾，顯見被告乙○○設定抵押權與被
    告甲○○業已損害原告之債權等情，則為被告所否認，並抗
    辯稱被告甲○○確曾將金錢借予被告乙○○，而對於被告乙○○擁有債權存在，故被告乙○○始會以不動產為被告甲○○設定抵押權以為擔保等語。經查，被告乙○○所有之不動
    產即坐落臺北縣板橋市○○○段221-35地號土地所有權應有
    部分五分之一及其上之建物即同地段第4255建號門牌號碼臺
    北縣板橋市○○路○ 段光榮巷12之1 號房屋所有權全部，原
    於96年12月18日為訴外人華泰商業銀行股份有限公司設定第
    一順位之共同擔保最高限額為360 萬元之最高限額抵押權，
    嗣又於97年1 月7 日向臺北縣板橋地政事務所送件申請，而
    於97年1 月9 日完成登記為被告甲○○設定共同擔保債權金
    額600 萬元之第二順位普通抵押權，其擔保之債權種類及範
    圍為擔保債務人即被告乙○○對於抵押權人即被告甲○○於
    97年1 月7 日之金錢借貸，此為兩造所不爭執之事實，並有
    原告提出之土地登記謄本、建物登記謄本等影本在卷可稽（
    見本院板橋簡易庭97年度板簡調字第515 號卷第10至13頁，
    以下簡稱調解卷）及本院板橋簡易庭向臺北縣板橋地政事務
    所所調取之該土地登記案件之申請書與所附證件影本在卷可
    參（見調解卷第54至60頁），則原告此部分主張自堪信為真
    實，且由上述被告乙○○向臺北縣板橋地政事務所送件申請
    以前揭不動產為被告甲○○設定抵押權之時間與其所簽發之
    前述由原告所執之支票退票時間相較，被告乙○○以前揭不
    動產為被告甲○○設定抵押權之時，被告乙○○已經有其所
    簽發之支票遭付款銀行退票之事實存在一節，亦堪認定。又
    查，被告抗辯被告甲○○自96年8 月間起至97年1 月7 日止
    ，共計匯款5,844,48 4元至被告乙○○之支票帳戶及訴外人
    丁○○所經營之季采公司，被告甲○○對於被告乙○○確有
    債權存在一節，經被告提出匯款單據影本為證據，並有本院
    板橋簡易庭向銀行調取之交易明細附於本院板橋簡易庭調解
    卷宗內可參，被告此部分抗辯尚非全無可採，惟依被告乙○○所提出之被告甲○○匯款至訴外人丁○○所經營之季采裝
    潢有限公司或被告乙○○之銀行帳戶款項之時間乃自96年8
    月3 日起至96年12月11日止，金額合計為5,044,484 元，此
    有被告乙○○提出之明細表可參（見本院卷第40頁），則依
    被告之抗辯，被告甲○○匯款與訴外人季采裝潢有限公司或
    被告乙○○之銀行帳戶之時間乃在前揭不動產為被告甲○○
    設定第二順位抵押權之前，乃甚為顯然。
三、按「債務人所為之無償行為，有害及債權者，債權人得聲請
    法院撤銷之。」、「債務人所為之有償行為，於行為時明知
    有損害於債權人之權利者，以受益人於受益時亦知其情事者
    為限，債權人得聲請法院撤銷之。」、「債權人依第一項或
    第二項之規定聲請法院撤銷時，得並聲請命受益人或轉得人
    回復原狀。但轉得人於轉得時不知有撤銷原因者，不在此限
    。」，民法第244 條第1 項、第2 項、第4 項分別定有明文
    ；又按「債務人以其所有之不動產設定抵押權，同時向他人
    借貸款項，其設定抵押權之行為，固屬有償行為，若先有債
    權之存在而於事後為之設定抵押權者，如無對價關係，即屬
    無償行為。倘有害及債權，則債權人自得依民法第二百四十
    四條第一項之規定以撤銷之。」，亦有最高法院51年台上字
    第3528號判例可資參照。依據被告所提出之上開匯款明細所
    示，被告甲○○匯款與被告乙○○或訴外人季采裝潢有限公
    司之時，雖依被告之抗辯，該款項乃用於支應訴外人丁○○
    所經營之訴外人季采裝潢有限公司使用，但若依被告之抗辯
    其匯款乃為借款用途，且均為借與被告乙○○之說，當時被
    告甲○○匯款借與被告乙○○之時乃均為無擔保之借款，並
    非有擔保之借款一節，甚為明顯，故而被告乙○○於提出前
    揭不動產為被告甲○○設定前揭第二順位抵押權之時，乃於
    設定申請書上載明係為「擔保債務人對於抵押權人於97年1
    月7 日之金錢借貸」，應係總結雙方間已經存在之借款金額
    而為被告甲○○設定第二順位抵押權以為業已存在之債權之
    擔保，依前揭此有最高法院判例所示，其為原來已經存在但
    為無擔保之債權設定擔保之行為，仍屬於無償行為，且依據
    原告所提出之被告乙○○之財產歸戶資料所示，被告乙○○
    除部分股票投資外，僅餘前揭不動產屬於較有價值之財產，
    此有原告提出之財政部臺灣省北區國稅局財產歸屬資料清單
    （97年01月22日核發）及財政部臺灣省北區國稅局95年度綜
    合所得稅各類所得資料清單等影本附卷可參（見調解卷第14
    至17頁），原告主張被告乙○○所為上開為被告甲○○之債
    權設定抵押權之無償行為，有害及債權之情形存在等情，即
    堪認為可採，故原告請求依民法第244 條第1 項規定，聲請
    法院撤銷被告乙○○前述詐害債權之行為，應認為有理由，
    應予准許，爰將被告乙○○與被告甲○○之間就前揭不動產
    為被告甲○○所設定之抵押權之設定行為撤銷。又該被告間
    之前揭無償行為既經撤銷，依民法第244 條第4 項規定，債
    權人並得聲請命受益人或轉得人回復原狀，則原告併請求被
    告甲○○應將前揭抵押權設定登記塗銷，亦應認為有理由，
    應併予准許之。
伍、本件事證已臻明確，兩造其餘主張及攻擊防禦方法與證據，
    經本院斟酌後，與本件判決結果已不生影響，故不一一論列
    ，附此敘明。
陸、結論：原告之訴為有理由，依民事訴訟法第385 條第1 項前
    段、第85條第2 項，判決如主文。
中    華    民    國    98    年    3     月    10    日
            民事第一庭  法  官  許瑞東
以上正本證明與原本無異
如對本判決上訴，須於判決送達後20日內向本院提出上訴狀
中    華    民    國    98    年    3     月    10    日
                        書記官  賴玉芬


司法院資訊處製作；財團法人民間司法改革基金會備份。
